臺灣臺東地方法院民事判決　　　　　　　　　　　　　九十二年度訴字第三三號
　　原　　　告　交通部公路總局第三區養護工程處
　　法定代理人　乙○○
　　訴訟代理人　吳漢成律師
　　被　　　告　銓元營造有限公司
　　法定代理人　甲○○
右當事人間請求清償債務事件，本院於民國九十四年六月十日言詞辯論終結，判決如
左：
    主      文
原告之訴及假執行之聲請均駁回。
訴訟費用由原告負擔。
    事實及理由
壹、原告主張：
    原告（於民國八十八年七月一日改隸交通部前之機關名稱為：臺灣省交通處公路
    局第三區工程處）就所管理臺九線３９８公里＋４５０公尺至４０２公里＋７０
    ９公尺省道公路，於八十六年五月五日與被告訂立「路基路面拓寬工程主體工程
    」（下稱系爭工程）合約。而系爭工程施工期間即八十六年八月十八日上午十二
    時五十分許，有訴外人林阿忠駕駛汽車，搭載其配偶張慧芳，行經系爭工程施工
    路段即臺九線省道公路四０一公里向北八十公尺處（下稱系爭路段），因被告施
    工管理不善，未加強上開路段行路樹之安全工作，致前揭路段路旁一株木麻黃（
    下稱系爭木麻黃）斷裂、倒塌後，擊中林阿忠所駕駛汽車之擋風玻璃，致林阿忠
    鼻樑斷裂及張慧芳經送醫不治死亡之結果（下稱系爭事故），嗣經林阿忠對原告
    訴請國家賠償，並經法院判決原告應給付林阿忠新臺幣（下同）二百二十萬元確
    定後，原告乃於九十一年三月二十七日給付林阿忠前揭金額。按系爭工程合約包
    商估價單、詳細價目單補充說明（下稱系爭工程合約補充說明）第６點載有被告
    「樹木砍伐」之工程項目係包括「樹木挖除及運離工地」。而原告亦曾於八十六
    年六月六日去函被告，促其於進行砍伐行路樹時，於道路兩端派員指揮交通，以
    維施工路段行車安全。惟被告卻於系爭工程行路樹砍伐作業時，因疏失致系爭木
    麻黃斷裂、倒塌，造成原告受有國家賠償之原因。另按系爭工程合約第二十一條
    約定，被告於系爭工程管理不善，導致國家損害賠償責任時，原告對被告有全部
    之求償權。爰依國家賠償法第三條第二項、系爭工程合約第二十一條約定起訴，
    並聲明：
    (一)被告應給付原告二百二十萬元，及自民國九十一年三月二十八日（即給付林阿
    忠國家賠償之翌日）起至清償日止，按週年利率百分之五計算之利息；(二)願供擔
    保，請准宣告假執行。
貳、被告則以：
    被告於系爭工程合約補充說明第６點所載應負責之工程項目，除路樹挖除及運離
    工地之工作外，並未包含樹木之維護。系爭木麻黃倒塌時，系爭路段仍由原告保
    管中，被告僅係於該路段道路外側二至三公尺處開挖排水溝，該時並無須砍伐行
    路樹。而前揭木麻黃之倒塌，係因颱風所致，絕非因被告施工所致。況系爭工程
    之施工期間，長達三百日，亦非原告一紙公文，即可將系爭工程之行路樹全部砍
    伐等語置辯，並聲明：(一)原告之訴及假執行之聲請均駁回。(二)若受不利之判決，
    願供擔保，請准宣告免為假執行。
參、兩造不爭之事實：
    原告因系爭事故經法院判決應給付林阿忠二百二十萬元確定後，業於九十一年三
    月二十七日給付林阿忠前揭金額；臺灣臺東地方法院檢察署八十六年度相字第二
    四三號相驗卷、本院八十八年度國字第一號民事卷、臺灣高等法院花蓮分院九十
    年度上國字第四號民事卷、最高法院九十年度臺上字第二一二五號民事卷內之證
    據資料，及上開法院所認定之事實及理由等情，為兩造所不爭執，復經本院職權
    調取前開相驗卷、民事卷核閱無訛，另有系爭工程合約書、本院八十八年度國字
    第一號民事判決書、臺灣高等法院花蓮分院九十年度上國字第四號民事判決書、
    最高法院九十年度臺上字第二一二五號民事裁定書、林阿忠具領前揭金額之收據
    影本在卷可稽【分別見本審卷（下同）第一００頁至第一０八頁、第十三頁至第
    四十五頁】，故堪可認定為真實。
肆、兩造同意本件行集中審理，並整理、協同限縮爭點為：被告依系爭工程合約之約
    定，於八十六年八月十八日上午十二時許，對在臺九線省道公路四０一公里向北
    八十公尺處，所擊中林阿忠所駕駛車牌號碼為ＫＴ－九六八二號、搭載張慧芳之
    自小客車，致該車毀損，林阿忠受有鼻樑斷裂之傷害，張慧芳於送醫後不治死亡
    之路旁斷裂倒塌之行路樹木麻黃（即系爭木麻黃），於系爭事故發生時有無維護
    之義務？
伍、得心證之理由：
一、按確定判決之理由雖無既判力，惟法院於判決理由中，就訴訟標的以外當事人主
    張之重要爭點，本於當事人辯論之結果，已為判斷時，其對此重要爭點所為之判
    斷，除有顯然違背法令之情形，或當事人已提出新訴訟資料，足以推翻原判斷之
    情形外，應解為在同一當事人間就該重要爭點所提起之訴訟，法院及當事人就該
    已經法院判斷之重要爭點法律關係，皆不得任作相反之判斷或主張，始符訴訟程
    序上之誠信原則（最高法院九十三年度臺上字第一二九號判決要旨參照）。查：
    林阿忠於系爭事故對原告請求國家賠償事件，臺灣高等法院花蓮分院於九十年度
    上國字第四號民事確定判決書理由欄內，就系爭木麻黃究係由何人管理維護之事
    實，已認定為：「... 省道上行道樹之栽植及養護管理，由公路局擬定計劃編列
    預算辦理或委託各縣市政府辦理，臺灣省行道樹栽植管理辦法第三條及第五條第
    一款著有明文。本件事故發生路段為臺九線公路，既屬省道，上訴人（係指本件
    原告）復未能舉證證明其已就該道路行道樹之栽植及養護管理，前曾委託臺東縣
    政府辦理，且臺東縣政府苟欲砍伐該道路上行道樹，須事先取得上訴人同意始得
    為之，有上訴人八十四年六月二十六日工00－000－00（三四）號函可參
    ，足證上訴人確為前開路段行道樹之管理維護機關無訛。況上訴人於八十六年五
    月間擬在前開路段進行路基路面拓寬工程，除於同月五日與銓元營造有限公司訂
    立契約，委由該公司施作外，並開始進行拓寬所需工程用地上地上物之徵收事宜
    ，進而於同年八月五日發放該路段行道樹之補償費合計四百五十七萬三千元予臺
    東縣政府，而事故發生時，該路段道路拓寬工程已開始整地，亦經上訴人自認在
    卷，並有上訴人八十六年八月九日地八六０九三０四八號函、徵收土地農林作物
    查估補償費清冊、臺東縣庫收入繳款書影本各乙件、照片七張在卷可憑，堪認系
    爭行道樹於事發前確已處於上訴人得完全支配、任意處置狀態之下，自應由上訴
    人負起管理維護之責。」（見上開法院民事判決書第七頁第三行以下，另見本審
    卷第三十六頁），故前揭法院民事確定判決既就系爭木麻黃應由原告管理維護之
    事實已為認定，則本審及原告就該業經前揭法院所判斷之重要爭點，皆不得任作
    相反之判斷或主張，是原告於本件系爭事故發生時，應係系爭木麻黃之維護管理
    機關，自屬無疑。另被告於系爭工程履約之範圍，若無其他之特別約定，自應以
    系爭工程合約書及補充說明所載內容為限，查：系爭工程中有關行道樹之部分，
    除原告所提系爭工程合約補充說明第６點（見第一一０頁）有記載被告應履行之
    「樹木砍伐」：「包括樹木挖除及運離工地」之項目外，並未見另有其他系爭工
    程行路樹之相關約定，有上開合約書及補充說明影本在卷可稽（見第一００頁至
    第一一六頁），故依前揭補充說明第６點記載之文義解釋，被告於該項工程應僅
    於行樹木之挖除及運離工地之項目，並不包括有關行路樹（即系爭木麻黃）之維
    護，應無疑義。至於原告雖曾於八十六年六月六日以工八六七四八二（一０三）
    函被告表示：「有關系爭工程作業時，請加強安全措施，目前進行砍伐行道樹，
    請於道路兩端派員指揮交通，以維施工路段行車安全，請查照辦理」，有上開函
    文附卷可按（見第十二頁），惟依前揭函文所示，原告僅係就被告砍伐行道樹時
    ，促其應注意系爭工程施工路段之行車安全而已，並無足據以推論被告就前揭行
    路樹即有維護之義務。雖系爭工程合約詳細價目表第四項第５點有「其他環境設
    施及管理維護費」之編列，惟觀前揭補充說明第１２點「工地環境保護」項下係
    記載：「工程施工期間，承包商應遵守環境保護法（空氣污染防制法、水污染防
    制法、噪音管制法、廢棄物清理法）之各項規定，隨時清理工地及附近道路，以
    確定工地安全，及維護環境衛生，如經地方環保單位稽查處分，概由乙方（係指
    被告）負責與甲方（係指原告）無涉」等情（見第一一一頁），亦與系爭工程行
    路樹之維護無涉甚明，故上開詳細價目表第四項第５點所編列之「其他環境設施
    及管理維護費」，並非係上開行路樹之維護費用，已昭灼然。參諸系爭工程合約
    詳細價目表中，並無有關行路樹維護費用之編列，及營建工程勞工安全衛生業務
    主管報備書中（見第六十一頁）工程內容項下、所有養護工程欄內之細目，均未
    被勾選等情，益徵被告於系爭工程就行路樹，並無維護之義務甚明，而原告亦未
    就被告已領有系爭工程行路樹之維護費用一節，舉證以實其說。故被告辯稱於系
    爭工程行路樹（即含系爭木麻黃）並無維護之義務等語，堪可採信為真。
二、至系爭事故發生時，除系爭木麻黃倒塌外，餘系爭路段兩旁之行路樹，均未見倒
    塌或遭砍伐等情，有系爭事故道路交通事件調查報告表、現場照片附在本院八十
    八年度國字第一號民事卷第二十八頁至第三十頁可稽（見本審卷第一八五頁至第
    一八九頁），故被告辯稱：系爭事故發生時，其尚未砍伐行路樹等語，應可採信
    。另參臺灣高等法院花蓮分院於九十年度上國字第四號民事確定判決書理由欄內
    ，就系爭木麻黃倒塌之原因一節，亦有：「該木麻黃樹於本件事故發生時業已枯
    死，其樹幹週徑泰半已朽壞，隨時有自行或強風吹倒之可能，有前揭照片可據，
    而颱風來襲，尤有隨時有屋毀樹摧之危險，上訴人（係指本件原告）身為掌理公
    路養護之政府機關，更應事前將枯樹砍除或採取防護措施，並加強防備上訴人竟
    未即時處理，其管理有欠缺，甚為明顯。且除系爭木麻黃以外，附近行道樹於本
    件事故發生期間並無斷裂傾倒之情事，顯見上訴人事前苟將枯樹砍除或為必要的
    防護安全措施，本件事故必可避免，是本件事故之發生，自難謂係因不可抗力所
    致。故上訴人所稱：本件事故係屬天災不可抗力，非管理欠缺所致之抗辯，自不
    足採。」之認定（見上開法院民事判決書第八頁第六行以下，另見本審卷第三十
    七頁），故由上開確定判決內容可知，系爭事故路段，除系爭木麻黃倒塌外，其
    餘行路樹並未有倒塌之情，顯見系爭木麻黃之倒塌，應係原告平日未為妥善之維
    護，又恰逢颱風來襲所致，實非係被告於系爭工程施工管理不善所致，已無疑義
    。況原告亦未舉證，有何歸責被告致系爭木麻黃倒塌之事實。故被告就上開木麻
    黃倒塌之節，應無庸令其負責至明。
陸、綜上所述，被告就系爭木麻黃於系爭事故發生時，並無維護之義務，而系爭木麻
    黃之倒塌，亦非被告於系爭工程施工不當所致，已如前述。則原告以被告對系爭
    木麻黃未盡維護之義務，致上開木麻黃斷裂、倒塌而擊中林阿忠及張慧芳，使原
    告受有國家賠償之責任，爰依國家賠償法第三條第二項之規定及系爭工程合約第
    二十一條之約定，請求被告應給付原告二百二十萬元，及自民國九十一年三月二
    十八日（即給付林阿忠國家賠償之翌日）起至清償日止，按週年利率百分之五計
    算之利息，為無理由，應予駁回。原告之訴既經駁回，則其假執行之聲請亦失所
    依附，亦應予駁回。
柒、據上論結，本件原告之訴為無理由，依民事訴訟法第七十八條，判決如主文。
中　　  　華　　  　民　  　　國　　九十四　　年　　六　　月　　十七　　日
~B臺灣臺東地方院法院民事庭
~B　　　法　　　官　陳兆翔
右為正本係照原本作成。
如對本判決上訴，須於判決送達後廿日內向本院提出上訴狀。
中　　　　華　　　　民　　　　國　　九十四　　年　　六　　月　　二十　　日
~B　　　法院書記官　林建成
